【裁判字號】    89,訴,664
【裁判日期】    900710
【裁判案由】    損害賠償
【裁判全文】
臺灣雲林地方法院民事判決  八十九年度訴字第六六四號
    原      告    己○○
    兼訴訟代理人  辛○○
    原      告    戊○○
                  乙○○
                  丁○○
                  丙○○
    被      告    癸○○
                  庚○○
    被      告    一路發小客車租賃股份有限公司
                              .
    法定代理人    甲○○      .
右當事人間請求損害賠償事件，本院判決如左：
    主    文
被告癸○○應給付原告己○○新臺幣柒拾參萬柒仟捌佰捌拾壹元，及自民國八十九年
九月八日起至清償日止，按週年利率百分之五計算之利息。
原告其餘之訴均駁回。
訴訟費用由被告癸○○負擔四分之一，餘由原告負擔。
本判決第一項於原告己○○以新臺幣貳拾萬元供擔保後，得假執行。
原告其餘假執行之聲請駁回。
    事    實
甲、原告方面：
  一、聲明：
      被告應連帶給付原告己○○新臺幣（下同）三百三十六萬三千九百八十三元；
      原告戊○○五十萬元；原告乙○○五十萬元；原告丁○○五十萬元；原告丙○○五十萬元；原告辛○○五十萬元，均自起訴狀繕本送達之翌日起至清償日止
      ，按週年利率百分之五計算之利息。均願供擔保，聲請為假執行宣告。
  二、陳述：
    （一）被告癸○○於民國八十八年十一月四日凌晨四時五十分許，無照駕駛Ｈ五
          ─六八一七號自用小客車，以時速一百一十公里，沿嘉義市○○路由北向
          南行駛，途經新生路與博東路口處，原應注意行車速度，應依標誌之規定
          ，在市區道路時速不得超過四十公里；在郊外道路時速不得超過六十公里
          。又汽車行至交叉路口，其行進、轉彎時，支線道車應讓幹線道車先行，
          並應隨時注意車前狀況，且依當時情形又無不能注意之情形，竟疏於注意
          車前狀況，致撞及原告己○○所駕駛之車號ＲＬ─八二五六號自用小客車
          ，原告並因而受有「挫傷性硬腦膜上出血」、「左手臂及左腳神經叢損傷
          」之中度殘障傷害，另所有之ＲＬ─八二五六小汽車亦毀損。
    （二）被告癸○○不法侵害原告己○○之身體健康，造成原告己○○受有挫傷性
          硬腦膜上出血、左手臂及左腳神經叢損傷，左眼玻璃體出血致視力小於零
          點一等傷害，屬勞工保險條例之中度殘障，為此依民法第一百八十四條、
          第一百九十三條及第一百九十五條等規定，向被告二人請求下述之賠償金
          額。
          (1)醫藥費部分：原告己○○於事故發生之當日，即被送往財團法人嘉義基
            督教醫院住院治療，共花費六萬三千二百四十六元；八十九年二月十七
            日（應為八十八年十二月十七日之誤）改至祥太醫院住院治療，共花費
            六萬八千七百二十一元；原告己○○出院後又繼續做復建追蹤治療，嘉
            義基督教醫院自費負擔部分共花費六千四百三十一元、天主教聖馬爾定
            醫院自費費用負擔部分共二千八百六十元、龍德安藥局附設傳統推拿整
            復暨中藥費用共六萬七千一百零二元、行政院衛生署嘉義醫院自費負擔
            部分二千六百九十元、高雄醫學院附設中和紀念醫院自費負擔部分五百
            元、台北榮民總醫院自費負擔部分八千四百五十二元。此外看護費用，
            一天以二千元計，共十九萬二千元。
          (2)減少勞動能力部分：原告己○○受有挫傷性硬腦膜上出血、左手臂及左
            腳神經叢損傷等傷害，屬中度殘障，其減少勞動能力程度屬第七級，減
            少勞動能力之比例為百分之六十九點二一，以每月最低勞工工資一萬五
            千八百四十元計算，原告己○○勞動能力之年損害額為十三萬一千五百
            五十四元。又原告己○○現年四十七歲離退休年齡尚有十八年，依霍夫
            曼計算方式，原告己○○減少勞動能力之金額，共為一百七十二萬三百
            二十二元。
          (3)車損之修復費用部分合計二十九萬四千零八十元。
          (4)治療交通費部分合計三萬五千二百六十二元。
          (5)慰撫金部分：原告己○○正值壯年，突遭此無妄之災，身心痛苦實難以
            言喻，為此向被告癸○○請求慰撫金一百萬元，略示彌補。
    （三）復按不法侵害他人之身體、健康、名譽、自由、信用、隱私、貞操，或不
          法侵害其他人格法益而情節重大者，被害人雖非財產上之損害，亦得請求
          賠償相當之金額。其名譽被侵害者，並得請求回復名譽之適當處分。前項
          請求權，不得讓與或繼承。但以金額賠償之請求權已依契約承諾，或已起
          訴者，不在此限。前二項規定，於不法侵害他人基於父、母、子、女或配
          偶關係之身分法益而情節重大者，準用之。修正之民法第一百九十五條之
          規定，於民法債編修正施行前，不法侵害他人信用、隱私、貞操，或不法
          侵害其他人格法益或基於父、母、子、女配偶關係之身分法益而情節重大
          者，亦適用之，民法第一百九十五條、民法債編施行法第九條分別定有明
          文。本件原告戊○○、辛○○、乙○○、丁○○、丙○○分別為原告林錦
          德之母親、配偶、子女，且原告己○○本為一家之主，對其餘原告負有扶
          養義務，今因被告等之不法侵害導致原告己○○中度肢障，喪失工作能力
          ，全家經濟陷入困窘，參以上開法條，原告之母親、配偶、子女對被告籃
          金川亦有損害賠償請求權，各請求五十萬元。
    （四）違反保護他人之法律，致生損害於他人者，負損害賠償責任；汽車駕駛不
          得允許無駕駛執照之人，駕駛其車輛，民法第一百八十四條第二項、道路
          交通管理處罰條例第二十三條第二項分別定有明文，本件一路發小客車租
          賃股份有限公司（下稱一路發公司）及庚○○將車子借予被告癸○○，竟
          疏未注意癸○○並無駕駛執照，違反上開處罰條例第二十三條第二項課以
          汽車所有人將汽車借與他人使用時，負有確認借用者是否具備駕駛能力之
          義務，屬違反保護他人之法律，致生損害於他人，爰應依民法第一百八十
          四條第二項及第一百八十五條第一項規定，請求被告庚○○及一路發公司
          應與被告癸○○一起連帶負損害賠償之責。
  三、證據：提出原告己○○戶籍謄本、殘障手冊、嘉義基督教醫院住院治療費用收
      據及復建治療費用收據、祥太醫院住院治療費用收據、天主教聖馬爾定醫院住
      院治療費用收據、龍德安藥局附設傳統推拿整復治療費用收據、行政院衛生署
      嘉義醫院收據、高雄醫學院附設中和紀念醫院醫療費用收據聯、台北榮民總醫
      院、養生看護中心收據、南都汽車股份有限公司估價單、林木金個人計程車行
      收據及嘉義臺北莒光號車票各一份（以上均影本）。
乙、被告方面：
  一、被告癸○○部分：
     （一）聲明：請求駁回原告之訴。
     （二）陳述：伊雖有撞到原告己○○，惟雙方過失各半，願意賠償原告一、二
                 十萬。又伊是第一次向被告一路發公司租車，伊是向一位綽號小
                 白之店員接洽，而被告庚○○並未在場。租車時，伊只提出身分
                 證正本及駕照影本，並未向該店員告知伊之駕照被吊扣之事實，
                 而該店員亦未要求伊看駕照正本。
  二、被告庚○○部分：
     （一）聲明：請求駁回原告之訴，如受不利之判決，願供擔保免為假執行。
     （二）陳述：
           (1)一路發小客車租賃股份有限公司租車給被告癸○○，惟伊並非負責人
             ，伊僅是系爭車輛之所有權人。
           (2)又被告癸○○租車時，經辦人員曾向其探詢是否領有駕駛執照，被告
             癸○○表示確實考有駕駛執照，只是忘記帶來，並向經辦人員提示駕
             駛執照之影本，惟未提及其遭吊扣駕照一事，審酌被告癸○○係伊二
             十三歲之成年男子，其稱考有駕駛執照，依常理判斷亦符合情理，且
             汽車出租業為方便客戶租用車輛，通常無法詳細查證租車客人所陳述
             之各項細節，尤其本件車輛租用時間係在晚間十一時四十五分，監理
             單位早已下班，根本無法徵信，類似被告癸○○之故意欺瞞行為，更
             難加以查知。此外實務上類此案例，均以車輛所有人明知駕駛者無駕
             駛執照為要件，是以本件被告庚○○在不知癸○○已被吊扣駕照之情
             形下，出租車輛供其使用，因而發生車禍，衡情被告庚○○當無過失
             可言，自無另負連帶損害賠償之理。
           (3)道路交通管理處罰條例第二十三條第二款所謂允許無駕駛執照之人駕
             駛其車輛者，揆其意旨應限於駕駛者未依法考取駕照、無駕駛能力或
             能力不足者而言，至於已考領有駕照，僅因違反交通安全規則遭暫時
             吊扣，乃立法者藉以懲罰不遵守交通規定之駕駛人而已，對於該駕駛
             人經考試驗證有駕駛能力一節，並無何更迭。從而被告癸○○於租用
             系爭車輛之際是否遭吊扣執照，與被告庚○○是否知悉無涉，無以認
             定被告有何過失可言。
           (4)退步而言，縱認被告庚○○應與被告癸○○負共同侵權責任，惟原告
             戊○○、壬○○、乙○○、丁○○、丙○○五人，依民法第一百九十
             五條第三項準用第一項請求非財產上之損害賠償，應屬無據，蓋民法
             第一百九十五條第三項之規定係在保障身分法益，諸如未成年子女被
             擄掠時，父母監護權被侵害所受之精神上之痛苦；又如配偶之一方被
             強姦時，他方身分法益被侵害所受之精神痛苦，惟查本件乃原告林錦
             德個人之身體法益遭受侵害，上開原告與己○○間之身分法益並未因
             而遭受侵害，渠等依民法第一百九十五條第三項準用同條第一項請求
             非財產損害賠償，應屬無據。
           (5)又醫療費包含住院費、手術費、藥品費、檢驗費及診斷費在內，惟均
             應以醫療上所必要者為限，若超出治療目的所支出之費用，或捨棄醫
             療費用較低之療法，而改用醫療費用較高之療法，則就此超出部分之
             費用自不得向加害人求償。關於減少勞動能力部分，應由原告舉證，
             而原告己○○之勞動年數，依實務判決意旨有計算至五十歲、有計算
             至五十五歲、有計算至六十歲，當審酌原告之年齡、職業、退休制度
             及健康狀況等情決之，而非一概論以六十五歲。此外慰撫金之核給標
             準需以人格權遭受侵害，精神上受有痛苦為必要，其核給標準固與財
             產上損害之計算不同，然非不可斟酌雙方身分、資力、加害程度及其
             他各種情形，核定相當之數額。
           (5)本件原告己○○就前揭車禍之發生與有過失，則原告等六人主張之賠
             償金額應按雙方過失比例相抵賠償金額。
           (6)承上所述，如認原告己○○就本件車禍之發生確有過失，則因被告係
             出租車輛與癸○○使用，今因原告己○○與被告癸○○雙方之過失，
             造成損害，經送訴外人東溢實業有限公司修理，費用為六十三萬七千
             八百五十元，依民法第一百八十四條及第一百八十五條之規定，被告
             庚○○自可請求原告己○○與被告癸○○連帶賠償，就此部分賠償金
             額，主張抵銷。
     （三）、證據：提出一路發小客車租賃股份明限公司車輛出租約定承諾切結書
             、東溢實業有限公司汽車修配廠估價單、汽車買賣契約書、強制汽車
             責任保險領款收據。
  三、被告一路發公司部分：未於言詞辯論其日到場，亦未提出任何書狀或聲明。
丙、本院依職權函財團法人嘉義基督教醫院查原告己○○之治療情況及函嘉義縣政府
    調原告己○○之身體肢障之鑑定資料。
    理  由
甲、程序方面：
一、訴狀送達後，原告不得將原訴變更或追加他訴。但有左列各款情形之一者，不在
    此限，一、請求之基礎事實同一者。二、擴張或減縮應受判決事項之聲明者，民
    事訴訟法第二百五十五條第一項第二款、第三款定有明文：經查，原告起訴時主
    張被告癸○○與庚○○共同侵權行為，被告二人依民法第一百八十四條第一項前
    段、第一百八十五條第一項、第一百九十三條及第一百九十五條第一項規定，連
    帶給付原告己○○二百九十六萬五千一百七十九元；原告戊○○五十萬元；原告
    乙○○五十萬元；原告丁○○五十萬元；原告丙○○五十萬元；原告壬○○五十
    萬元，均自起訴狀善本送達之翌日起至清償日止，按週年利率百分之五計算之利
    息。復於九十年四月三日基於與上述相同之事實，追加被告一路發公司，並擴張
    訴之聲明請求被告應連帶給付原告己○○三百三十六萬三千九百八十三元。經核
    原告追加被告一路發公司，其所請求之基礎事實仍係主張共同侵權行為，是所請
    求之基礎事實既屬同一，依上開法條規定，應准其為訴之追加，合先敘明。
二、被告一路發公司經合法通知，未於言詞辯論期日到場，核無民事訴訟法第三百八
    十六條所列各款情形，爰依原告之聲請，由其一造辯論而為判決。
乙、實體方面：
一、原告己○○主張：被告癸○○於八十八年十一月四日凌晨四時五十分許，無照駕
    駛Ｈ五─六八一七號自用小客車，以時速一百一十公里，沿嘉義市○○路由北向
    南行駛，途經新生路與博東路口處，原應注意行車速度，應依標誌之規定，在市
    區道路，時速不得超過四十公里；在郊外道路時速不得超過六十公里。又汽車行
    至交叉路口，其行進、轉彎時，支線道車應讓幹線道車先行，並應隨時注意車前
    狀況，且依當時情形又無不能注意之情形，竟疏於注意車前狀況，致撞及原告己○○所駕駛之車號ＲＬ─八二五六號自用小客車，原告並因而受有「挫傷性硬腦
    膜上出血」、「左手臂及左腳神經叢損傷」及「左眼玻璃體出血致視力小於零點
    一」之中度殘障傷害，另所有之ＲＬ─八二五六小汽車亦毀損之事實。業據其提
    出診斷證明書、估價單等件為證，並為被告癸○○不爭執，自屬真實，被告癸○○雖以前詞為辯，惟查：被告癸○○當時車速係時速一百一十公里之事實，業據
    其於警訊及偵查中陳述明確，按行車速度，應依標誌之規定，無標誌，在市區道
    路時速不得超過四十公里；在郊外道路時速不得超過六十公里。又車輛行車經過
    閃光紅燈，應減速接近，先停止於交岔路口前，讓幹道車優先通行後認為安全時
    ，方得續行，道路交通安全規則第九十三條第一項第一款、道路交通標誌標線號
    誌設置規則第二一一條第一項第二款分別定有明文，被告癸○○身為汽車駕駛人
    ，自負有上開義務，且依當時情形又無不能注意之情形，竟疏於注意，致撞及原
    告己○○所駕駛之車號ＲＬ─八二五六號自用小客車，使其受傷，其有過失甚明
    。且本件經送台灣省雲嘉區車輛行車事故鑑定委員會鑑定結果，亦同認被告駕駛
    自小客車，行經閃光紅燈號誌交岔路口，嚴重超速行駛為肇事原因，原告己○○
    無肇事因素，有該會之鑑定意見書附卷可稽，況被告癸○○因上開侵權行為，亦
    經本院判處有期徒刑七月確定，有本院八十九年交易字第一九二號判決附卷可佐
    ，顯見本件車禍之過失全在被告癸○○，原告己○○並無肇事因素，故被告癸○○辯稱原告己○○亦有過失云云，不足採信。
二、按因故意或過失不法侵害他人之權利者，負損害賠償責任。不法侵害他人之身體
    或健康者，對於被害人因此喪失或減少勞動能力或增加生活上之需要時，應負損
    害賠償責任。不法侵害他人之身體健康者，被害人雖非財產上之損害，亦得請求
    賠償相當之金額，民法第一百八十四條第一項前段、第一百九十三條第一項及第
    一百九十五條第一項分別定有明文。被告癸○○對於本件車禍既有過失責任，業
    如前述，則原告己○○請求被告癸○○負賠償責任，即屬於法有據。茲就原告己○○請求之賠償金額，逐項審酌如次：
（一）醫療費用及增加生活上需要部分：
  １、原告主張其支出醫療費用共二十二萬零二元，增加生活上需要二十二萬七千二
      百六十二元部分，固據其提出醫療費用、看護費用、計程車費費用等鐵路局車
      票證明等收據為證，惟其中：
    財團法人嘉義基督教醫院之醫藥費原告己○○請求六萬三千二百四十六元，惟
      其中住院費用收據一張三萬八千一百二十二元已涵蓋另二張定期請款通知之住
      院期間，是該二張定期請款通知所列之費用（分別為八千二百十元及一萬六千
      九百十四元）應予扣除，另於住院費用收據中所列之三萬八千一百二十二元亦
      應扣除健保負擔二萬五千一百八十三元、膳食費三千八百六十八元、家屬膳食
      費一千九百二十元及電話費一百零七元，此部分僅能請領之費用為七千零四十
      四元，另其多次前往就診之醫藥費共計為四千二百三十一元，共計此部分得請
      求之金額為一萬一千二百七十五元。
    祥太醫院醫療費用之證明單據，其中二紙共一千元係證明書費、另二紙係病房
      繳費單共計一萬五千九百五十元部分已包括在另紙收據內，不得再予請求而應
      扣除外，其於八十八年十二月十七日起至八十九年二月九日止原告己○○醫療
      費用總金額五萬二千七百七十元部分，其中部分負擔四千六百二十一元及特殊
      藥材一千三百五十九元，自費藥物一萬二千二百二十元應予准許外，其餘均由
      健保局給付而不得再予請求，故此部分應准許之金額為一萬八千二百元。
    天主教聖馬爾定醫院治療自負費用負擔，其中證明書費用共一千二百五十元及
      其中一紙為嘉義基督教醫院收據一百五十元，應予扣除外，應准許金額為三千
      七百六十元。
    高雄醫學院附設中和醫院中之證明書費一百元應予扣除，故只准許四百元。
    台北榮民總醫院醫療費用收據共八千四百五十二元，其中之繕食費一千四百七
      十元應予扣除，故應准許部分為六千九百八十二元。
    嘉義醫院支出醫藥費收據共二千六百九十元，其中九十年一月八日支出一百元
      ，誤計為一百五十元，其中五十元應予扣除外應准許為二千六百四十元。
    龍德安藥局部分，除向宏佳藥局購買輪椅四千五百元、助行器八百元及頸圈二
      千八百元合計八千一百元及向吉束展業股份有限公司購買頸圈二千八百元均屬
      必要費用，其餘因原告己○○受有挫傷性硬腦膜上出血、左手臂及左腳神經叢
      損傷等傷害，並因而領有殘障手冊，傷勢非輕，顯非傳統推拿整復所得治癒，
      且龍德安藥局亦非醫院，亦不具此項能力，另其購買營養品及及補藥均非屬治
      療之必要費用，應與扣除外，此部分應准許之金額為一萬零九百元。
    看護費用原告己○○請求十九萬二千元，業據其提出養生看護中心之收據五紙
      為證，查原告己○○左上肢及左下肢無力麻痺，日常生活起居須他人協助，有
      聖馬爾定醫院診斷書可按，足徵原告於車禍發生後，確有僱請他人照顧之需求
      ，則原告請求自八十八年十一月二十五日至八十九年三月一日止，每日二十四
      小時之看護費二千元，總計十九萬二千元，堪稱合理且必要，故此部分之請求
      應予准許
    另原告己○○因赴院治療所增加支出之交通費部分合計請求三萬五千二百六十
      二元部分，業據其提出計程車支出收據及鐵路局車票證明，查依原告己○○之
      前開傷勢，其延醫確須乘坐車輛前往，故此部分為其受傷後就醫求診所必須之
      費用，應予准許。
  ２、按全民健康保險法第八十二條規定：「保險對象因汽車交通事故，經本保險提
      供醫療給付者，本保險之保險人得向強制汽車責任保險之保險人代位請求該項
      給付。」全民健康保險法為保險法之特別法，依特別法優於普通法之原則，全
      民健康保險法第八十二條應優先於保險法第一百三十五條、第一百零三條之規
      定而為適用。從而全民健康保險之被保險人因汽車交通事故，經全民健康保險
      提供醫療給付者，全民健康保險之保險人自得向強制汽車責任保險之保險人代
      位請求該項給付。而依強制汽車責任保險法第三十條規定，於該範圍內，加害
      人或強制汽車責任保險之被保險人之損害賠償責任即因而解免，全民健康保險
      被保險人對於加害人之損害賠償請求權亦因而喪失（最高法院八十八年度台上
      字第三五三號判決同此見解）。是原告醫療費用之請求於四萬三千二百五十七
      元自費額範圍內為有理由，其餘之請求，應予駁回。另其請求增加生活上需要
      之部分如之一萬零九百元及看護費用十九萬二千元、交通費用三萬五千二百
      六十二元，承前所述，此部分為合理且必要之費用，應予准許。
（二）減少勞動能力損害部分：
    １、原告因此車禍事故受有「挫傷性硬腦膜上出血」、「左手臂及左腳神經叢損
        傷」及「左眼玻璃體出血致視力小於零點一」之中度殘障傷害，手術後目前
        仍遺留左手臂神經損傷、左手輕度無力，不適合粗重工作，日常生活起居可
        以自理，惟其車禍後，情緒低落，控制困難、且智力退化，患有器質性精神
        症候群，分別有財團法人嘉義基督教醫院函及天主教聖馬爾定醫院診斷證明
        書附卷可稽，又原告因此傷害領有殘障類別為肢障，障礙等級為中度之殘障
        手冊，亦有該殘障手冊影本一紙在卷可證。斟酌上情，原告受有減少勞動能
        力之損失，且其時間為終身等情，當可認定。原告係四十二年五月二十八日
        生，事故發生當時為四十六歲餘，至勞動基準法所定六十歲勞動能力年限止
        ，尚有十四年工作能力期間。
    ２、爰審酌原告己○○所受傷勢依勞工保險殘廢給付標準表及各殘廢等級之標準
        ，其減少勞動能力程度屬第七級，減少勞動能力之比例為百分之六十九點二
        一，以每月最低勞工工資一萬五千八百四十元計算，原告己○○勞動能力之
        年損害額為十三萬一千五百五十四元。又原告己○○現年四十七歲離退休年
        齡六十歲（參照勞動基準法第五十四條及勞工保險條例第五十八條第一項第
        一款）尚有十三年。是以上開所述標準及數額，並以霍夫曼計算法扣除中間
        利息後，原告得請求被告賠償勞動能力減少之損害為一百二十三萬五千七百
        六十二元【計算式：15840x12x69.21%x9.00000000=0000000 (小數點以下四
        捨五入）】。原告己○○請求在此範圍內，洵屬有據，應予准許。逾此部分
        之請求為無理由，應予駁回。
（三）慰撫金部分：
      本院審酌原告為四十二年五月二十八日生，育有子女三人，為家庭生活支柱，
      因身體受有前述傷害，而致終身需受肢障及精神疾病所苦，精神當受有極大痛
      苦，暨被告癸○○現年二十四歲，毫無經濟基礎，且現尚於監獄服刑中，亦無
      工作，及兩造之身分、地位及經濟能力等一切情狀，認原告所得請求之慰撫金
      以五十萬元為當。原告逾此部分之請求，尚無理由，不應准許。
（四）車損之修復費用部分：
      原告己○○主張其所有ＲＬ─八二五六號自用小客車因被告癸○○之侵權行為
      造成之車損為二十九萬四千零八十元，爰請求賠償之，然按汽車之價值均會依
      其出廠年份及使用狀況（如使用年限、里程數）而折損其價值，是當被害人主
      張其汽車因加害人加以毀損，請求因毀損所減少之價額時，是得以修復費為估
      定之標準，惟若修復費超過其物之原有價額時，應認此費用為非必要且不合理
      ，自應就實際所減少之價額命加害人賠償。惟查原告己○○前開所提之估價單
      係以其請修車廠所預估之修車費為基礎，然其並未修車，即將之出賣，且經本
      院多次要求，均未提出其車之行車執照或購買成本，出廠年份、使用年限及里
      程數以供本院參酌，是本院無從酌定其所受損害為何，且原告對此並無不能證
      明其數額或證明顯有重大困難之情事，自無依民事訴訟法第二百二十二條第二
      項之規定由法院審酌一切情況，依所得心證定其數額之適用。故此部分之請求
      難予准許，應予駁回。
三、按強制汽車責任保險法第三十條規定：「保險人依本法規定給付之保險金，視為
    加保人或被保險人損害賠償金額之一部分，加保人或被保險人受賠償請求時，得
    扣除之」。查本件之保險理賠金一百二十七萬九千三百元，業經保險公司給付原
    告受領完畢，為兩造所不爭執，揆諸前揭規定，該金額應自原告林德請求之金額
    中以扣除。
四、綜上所述，原告己○○本於侵權行為得請求被告癸○○賠償金額為二百零一萬七
    千一百八十一元，扣除已領取之強制汽車責任保險款一百二十七萬九千三百元，
    仍得再請求七十三萬七千八百八十一元，故原告己○○得請求被告癸○○給付七
    十三萬七千八百八十一元及自起訴繕本送達翌日即八十九年九月八日起至清償日
    止，按週年利率百分之五計算之法定遲延利息，為有理由，應予准許；逾此部份
    之請求，為無理由，應予駁回。
五、本件原告己○○勝訴部分，原告陳明願供擔保，聲請為假執行宣告，經核無不合
    ，應併予准許。至原告敗訴部分，因訴之駁回，假執行之聲請即失所附麗，應併
    予駁回。
六、復按民法第一百九十五條第三項之規定：同條第一、二項規定，於不法侵害他人
    基於父、母、子、女或配偶關係之身分法益而情節重大者，準用之。其立法意旨
    在保障身分法益，以彌補舊法只規範人格法益之不足，其典型案例如：如未成年
    子女被擄掠時，父母監護權被侵害所受之精神上之痛苦；又如配偶之一方被強姦
    時，他方身分法益被侵害所受之精神痛苦；再若被害人之身體、健康被侵害，情
    節重大者，例如已達植物人之程度，其父、母、子、女或配偶基於親情、倫理或
    生活扶持等利益，非不得請求債務人就非財產損害為相當之賠償，惟仍須依受侵
    害之「情節重大」為要件。惟查本件原告己○○雖因本件車禍致身體健康受有傷
    害，致受有左側肢體神經損傷，左手輕度無力，不適合粗重工作，但日常生活可
    以自理，有前揭財團法人嘉義基督教醫院對本院函文附卷足憑，是原告己○○身
    體健康所受侵害尚未達「情節重大」之程度，從而原告戊○○、壬○○、乙○○
    、丁○○、丙○○五人依民法第一百九十五條第三項之規定請求被告等之損害賠
    償，為無理由，應予以駁回。
七、又按民法債篇施行法規定，修正條文自八十九年五月五日施行，但本件車禍發生
    時間係八十八年十一月四日，故於適用民法第一百八十四條第二項時，當以修正
    前條文為當。按汽車係一高度危險之交通工具，駕駛執照遭吊扣之人，因其交通
    安全規則之認識與駕駛技術均未符標準，駕駛汽車極可能發生事故，法律為保護
    交通安全，故規定駕駛執照吊扣期間內不得駕駛汽車、汽車所有人亦不得僱用或
    聽任駕駛執照吊扣期間之人，駕駛其車輛，道路交通管理處罰條例第二十一條第
    一項第七款、第二十八條分別定有明文，上開規定自屬保護他人之法律。又「上
    訴人明知加害人張某未領有駕照，仍將該小客車交其駕駛，顯違道路交通管理處
    罰條例第二十一條第一項第一款、第二十八條之規定，亦即違反保護他人之法律
    ，應推定其有過失。」最高法院六十七年度台上字第二一一一號亦著有判例。是
    當未具備駕駛執照之人駕駛他人汽車肇事時，若欲適用道路交通管理處罰條例第
    二十一條第一項第七款、第二十八條及修正前民法第一百八十四條第二項之規定
    ，為認定汽車所有人應負損害賠償責任之前提，依上開最高法院判例要旨，應以
    汽車所有人「明知」加害人未具備有駕駛執照為要件。查被告癸○○於租借車輛
    之際，曾出示駕駛執照影本及身分證原本供被告一路發公司之店員查驗，已為被
    告癸○○陳述在卷，因汽車出租業者為方便客戶租用車輛，通常無法詳細查證租
    車客人之詳細資料，是於八十八年十一月三日晚間十一時四十五分被告癸○○到
    被告一路發公司租車時，雖僅提出駕駛執照影本及身分證原本供店員查驗，惟因
    被告癸○○年齡已屆滿二十三歲，加上當時已值深夜，監理單位並未營運，致被
    告一路發公司之店員欲察知被告癸○○何以未提出駕駛執照原本確有困難，只得
    相信客戶是善意，因而未能及時得知被告癸○○之駕駛執照已遭吊扣一事。是以
    被告一路發公司之店員並非明知被告癸○○係駕駛執照遭吊扣之人，而聽任被告
    癸○○駕駛其車輛，應堪認定。揆之上揭判例意旨，被告一路發公司之店員應不
    負修正前民法第一百八十四條第二項之侵權行為責任，從而被告一路發公司亦不
    負民法第一百八十八條第一項僱用人之連帶賠償責任。原告等請求被告一路發公
    司應與被告癸○○負連帶賠償責任，於法無據，不應准許。
八、末查被告庚○○為一路發公司股東，上開Ｈ五─六八一七號自用小客車雖登記其
    名義，惟係由被告一路發公司將該車租予被告癸○○，當時其並未在其營業場所
    ，被告癸○○之所以車禍肇事，是因支線道車未暫停讓幹道車先行，反而嚴重超
    速超越路口，已如前述。故其肇事原因是其個人自身行為，而與其所駕駛車輛之
    機件性能無關，是被告庚○○並無違反保護他人之法律，亦無何侵權行為可言，
    原告徒以被告庚○○係該出租車輛之所有權人，即令其負連帶損害賠償責任，於
    法無據，不應准許。又被告庚○○既無庸就此車禍事件負責，其主張抵銷即失所
    附麗，附此敘明。
九、本件判決基礎已臻明確，兩造其餘攻擊防禦方法及聲請調查證據，經審酌後認與
    判決結果不生影響，自毋庸一一論述及調查，併此敘明。
十、據上論結：本件原告之訴為一部有理由，一部無理由，依民事訴訟法第三百八十
    五條第一項前段、第七十九條但書、第八十五條第一項、第七十八條、第三百九
    十條第二項，判決如主文。
中      華      民      國    九十      年      七      月    十        日
                                臺灣雲林地方法院民事第一庭
~B法      官  黃瑞井
右為正本係照原本作成
如對本判決上訴，須於判決送達後廿日內向本院提出上訴狀
中      華      民      國    九十      年      七      月    十        日
~B法院書記官  朱克文


司法院資訊處製作；財團法人民間司法改革基金會備份。
